【裁判字號】    97,上訴,1374
【裁判日期】    980325
【裁判案由】    強盜等
【裁判全文】
臺灣高等法院臺南分院刑事判決    97年度上訴字第1374號
上  訴  人
即  被  告  庚○○
                      樓
                    現於臺灣嘉義戒治所執行強制戒治中
選任辯護人
即扶助律師  徐朝琴 律師
上列上訴人因強盜等案件，不服臺灣雲林地方法院97年度訴字第
615、650號中華民國97年10月14日第一審判決（起訴案號：臺灣
雲林地方法院檢察署97年度偵字第894號、第1654號、第1890號
、第1900號，追加起訴案號：臺灣雲林地方法院檢察署97年度偵
字第2611號），提起上訴，本院判決如下：
    主  文
上訴駁回。
    理  由
一、按刑事訴訟法第三百五十條、第三百六十一條、第三百六十
    二條、第三百六十七條規定，不服地方法院之第一審判決而
    上訴者，須提出上訴書狀，並應敘述具體理由，此為上訴必
    備之程式；如所提之書狀未敘述上訴理由，或僅曾以言詞陳
    述上訴理由者，均應於上訴期間屆滿後二十日內補提理由書
    於第一審法院。第一審法院經形式審查，認逾期未補提上訴
    理由者，應定期間先命補正；逾期未補正者，為上訴不合法
    律上之程式，應以裁定駁回。倘已提出上訴理由，但所提非
    屬具體理由者，則由第二審法院以上訴不合法律上之程式，
    判決駁回。而所謂具體理由，必係依據卷內既有訴訟資料或
    提出新事證，指摘或表明第一審判決有何採證、認事、用法
    或量刑等足以影響判決本旨之不當或違法，而構成應予撤銷
    之具體事由，始克當之（例如：依憑證據法則具體指出所採
    證據何以不具證據能力，或依憑卷證資料，明確指出所為證
    據證明力之判斷如何違背經驗、論理法則）；倘僅泛言原判
    決認定事實錯誤、違背法令、採証違法、判決不公、量刑失
    之過重或輕縱，而未依上揭意旨指出具體事由，或形式上雖
    已指出具體事由，然該事由縱使屬實，亦不足以認為原判決
    有何不當或違法者（例如：對不具有調查必要性之證據，法
    院未依聲請調查亦未說明理由，或援用證據不當，但除去該
    證據仍應為同一事實之認定），皆難謂係具體理由，而應認
    其上訴為不合法律上之程式（最高法院九十七年台上字第八
    九二號判決、九十七年台上字第三二六七號判決意旨及法院
    辦理刑事訴訟案件應行注意事項第一六二點參照）。
二、上訴意旨略以：
  (一)按強盜罪之構成要件，係以強暴、脅迫或他法致使不能抗拒
    而取他人之物，或使其交付，為其要件方能成罪。而被告所
    犯數罪中其二項強盜罪之論定，卻與被告所犯情節不符，實
    難構成強盜罪。又變造特種文書，是以一罪而分處六項徒刑
    ，於法律不外乎情、理之審酌認定，顯有違法律之公平、正
    義，茲上訴理由如下：
  １被害人丙○部分，原判決認被告與同案被告廖雪伶有共同犯
    意，而科以強盜罪。其事實是被告確不知情，沒有對被害人
    行搶之犯意。被害人亦指認廖雪伶為行搶之人，乃原判決在
    被告無犯意及不知情下，以機車搭載廖雪伶離開，即認定被
    告是為強盜罪之共犯，實難令被告接受其罪之刑責。
  ２被害人甲○○部分，原判決認同案被告廖雪伶以強暴、脅迫
    之方式，勒被害人頸部行搶，而科以強盜罪之共同正犯。然
    事實是被告趁被害人與同案被告廖雪伶商借金錢時，因被告
    不耐久候，而趁被害人不注意下，由後方搶奪其頸部金項鍊
    。於犯罪時及前後皆未見同案被告廖雪伶有何勒被害人頸部
    之情形，故無構成強盜罪。
  ３被告犯罪之交通工具係車牌號碼塗污變更，雖已觸犯變造特
    種文書罪。然自被告將車牌變造起，就無再另外變更其號碼
    ，亦未拆下其車牌，待欲犯罪時再重新掛上，實屬同一行為
    。但原審卻依其犯罪次數以一罪一罰，判處被告六罪，實與
    法律之情理相悖。
  (二)被告所犯多項罪行，皆始於毒癮之戕害，被告深為之懊悔，
    同時坦然面對所犯之罪行，絕無推諉卸責之心態，又現今刑
    法一罪一罰，情輕法重，難免阻斷重新做人的機會，懇請鈞
    院憫恤被告已然徹底醒悟昔日所造之惡業，並有改過向善之
    心，能予從輕量刑。
三、經查：原審判決已於理由欄中敘明上訴人即被告庚○○坦承
    犯行，並說明其調查、取捨証據之結果，及憑以認定被告犯
    罪事實之心証理由，因而論處被告如原判決附表所示之竊盜
    未遂罪、強盜取財罪、竊盜罪、行使變造特種文書罪、搶奪
    罪等十一罪，並定應執行有期徒刑十二年，從形式上觀察，
    原判決並無認定事實錯誤、或違背法令之情形可言。被告雖
    以上開情詞指摘原判決不當，但查：
  (一)關於被告所犯強盜被害人丙○、甲○○財物部分：
    此部分業據被告於原審坦承不諱，並經被害人丙○、甲○○
    指証在卷；且依原判決所認定之犯罪事實（此部分已據被告
    供認在卷）：
    關於被害人丙○部分：被告係騎乘廖雪伶友人所有之機車
      ，搭載廖雪伶至事發地點，先由被告以機車衝撞被害人丙
      ○腳踏車後方菜藍，致被害人丙○腳踏車上物品掉落地面
      後，被告假意上前幫忙撿掉落物，廖雪伶隨即自被害人丙
      ○身後環抱被害人，致使被害人不能抗拒後，再由廖雪伶
      強扯被害人丙○右耳所穿戴之金質耳環，得手後再由被告
      騎乘該機車搭戴廖雪伶離去等事實，已據被告供認在卷，
      並經被害人丙○指証在卷。則雖被告未強搶被害人丙○財
      物，而是由同案被告廖雪伶下手搶劫，但被告既先以機車
      衝撞被害人在先，再將強盜財物得手之同案被告廖雪伶戴
      離事發現場，顯見被告與廖雪伶有犯意之聯絡及行為之分
      擔，縱令被告所辯「下手行搶之人係廖雪伶」，亦難以此
      即認被告毫不知情，且無犯意之聯絡。
    關於被害人甲○○部分：被告係騎乘竊得之機車（懸掛變
      造之機車車牌）搭載廖雪伶，前往雲林縣虎尾鎮○○里○
      ○路及西平路之交岔路口，向廖雪伶之友人甲○○借款未
      果，廖雪伶即以右手手臂勒住甲○○頸部，並帶往路旁，
      致使甲○○不能抗拒後，再由被告拉開甲○○之衣領，伸
      手強取甲○○頸部之金項鍊，得手後逃離現場等事實，又
      據被告供認在卷，且經被害人甲○○指訴綦詳。則依上開
      犯罪事實，被告並非僅乘被害人甲○○不注意之際，而搶
      奪被害人之金項鍊，而係先由同案被告廖雪伶勒住被害人
      頸部，致使被害人不能抗拒，再由被告強取被害人頸部之
      金項鍊，被告所為，已該當強盜罪之構成要件，被告所辯
      「僅是搶奪」云云，亦無可採。
    綜上，被告上開上訴理由，尚難認原審判決有何採證認事
      、用法等足以影響判決本旨之不當或違法。
  (二)關於行使變造特種文書部分：
    稽之被告於原審供認之犯罪事實，被告係於原判決附表編號
    六至十一所示，相繼於九十七年二月十七日、同年月二十日
    、同年月二十二日、同年月二十九日、同年三月十七日、同
    年三月二十二日，分別騎乘懸掛該變造車牌之機車，強盜被
    害人甲○○、搶奪被害人丁○○○、乙○○○、己○○、戊
    ○○、辛○○之財物，顯見被告強盜、搶奪被害人財物之犯
    罪時間各別，行為互異，並無接續犯或集合犯之一罪關係；
    且刑法關於牽連犯、連續犯之規定，於九十四年二月二日修
    正時業經刪除，並自九十五年七月一日起施行，從而被告騎
    乘該懸掛之變造車牌行搶或強盜，即難認有何連續犯或牽連
    犯之裁判上一罪關係，亦難認係屬集合犯，自應併合處罰；
    又縱令被告將變造之車牌懸掛於該竊得之機車後未再拆下，
    但被告每次騎乘該懸掛變造車牌之機車犯案，時間既可分，
    即應論以一次行使變造特種文書，亦難因該變造車牌未拆下
    ，即認被告上開合計六次騎乘該懸掛變造車牌之機車強盜、
    搶奪之行為，應僅能論一次之行使變造特種文書罪，被告此
    部分上訴理由亦無足取。且原審於判決理由欄參三中（即原
    判決第八頁）亦已敘明應分別以外出一次，即論以一次行使
    變造特種文書罪之理由，從而原判決關於此部分，亦難認有
    何採證認事、用法等足以影響判決本旨之不當或違法。
  (三)關於原判決量刑部分：
    按刑罰之量定係屬法院得依職權自由裁量之事項，苟於法定
    要件或範圍之內予以量定，客觀上並無明顯濫權之情形者，
    即難泛以「犯後之態度良好」等情，而指摘原判決量刑不當
    。查：
    原審量刑時已審酌「被告自承身染毒癮，其與廖雪伶為籌
      措購買毒品施用之費用，鋌而走險犯下前揭犯行，除造成
      多位被害人財物損失外，亦造成被害人精神上或身體上承
      受莫大痛苦，嚴重影響社會治安，誠屬不該，但念及被告
      犯後能坦承全部犯行，犯後態度良好，已見悔改之意，且
      被告為六十五年次，現年三十二歲，其前因懲治盜匪條例
      等案件出入監獄，現更因施用毒品案件接受強制戒治中，
      在被告犯下上開案件後，可認其人生黃金時期已注定在獄
      中度過。縱令量處重刑，其效用可能隨著長期刑之執行，
      等比例地大幅下跌，效用甚低，可能徒留讓被告得到報應
      、實踐虛幻的正義，並增加國家財政負擔。日後，待其由
      監所假釋或執行刑滿出監後，勢必使得被告更難以回歸社
      會，重新體會作為人的意義與尊嚴，對於社會的警示、教
      化，也沒有功用，可見此種刑之量定對被告、對社會，均
      未有益處。兼衡被告之人格特質及復歸社會的可能、被害
      人對本案刑度之意見、被告之犯罪手法及犯罪所得，並被
      告自承國中肄業，教育程度不高等一切情狀，分別量處如
      附表編號一至十一宣告刑欄內所示之刑，並定應執行有期
      徒刑十二年」等情，顯已考量被告係因毒癮之戕害而有本
      件犯行，及被告犯後已有悔改之意，暨徒刑完畢或假釋後
      回歸社會之可能。
    再查，刑法第三百二十八條第一項強盜罪，其法定刑為五
      年以上有期徒刑之罪，刑法第三百二十五條搶奪罪之法定
      刑則為六月以上五年以下有期徒刑；被告又有犯懲治盜匪
      條例、竊盜、偽造文書等前科紀錄，係屬累犯，原判決依
      累犯加重其刑之規定，分別就原判決附表編號二、四、六
      關於被告所犯強盜罪，量處有期徒刑六年、五年十月、五
      年十月；另被告所犯附表編號一竊盜未遂、編號三竊盜罪
      、編號五竊盜罪，分別量處有期徒刑四月、十月、七月，
      所犯行使變造特種文書罪，分別量處有期徒刑四月（六罪
      ），所犯搶奪罪分別量處有期徒一年、一年二月、一年四
      月、一年六月、一年八月；又被告上開所犯之罪，所處之
      徒刑合計為二十七年三月，原審亦僅定應執行有期徒刑十
      二年，足見原審並無量刑過重而違反公平正義等原則之違
      誤。
  (四)綜上，就被告所犯強盜罪及行使變造特種文書罪部分，原判
    決並無認定事實錯誤、或違背法令之情形，亦難認有何採證
    認事、用法等足以影響判決本旨之不當或違法。另就被告所
    犯附表編號一至十一所示之罪，所處之刑及定其應執行之刑
    部分，亦無量刑過重而違反公平正義等原則之違誤。揆之上
    開最高法院判決意旨，上訴人之上訴理由，自難認係具體理
    由，且該上訴理由亦不足以影響本件判決本旨之不當或違法
    ，而構成應予撤銷之具體事由。是上訴人之上訴顯不合法律
    上之程式，爰依刑事訴訟法第三百六十七條前段之規定，駁
    回其上訴，並不經言詞辯論為之。
四、據上論斷，應依刑事訴訟法第三百六十七條前段、第三百七
    十二條，判決如主文。
中    華    民    國    98    年    3     月    25    日
                  刑事第四庭    審判長法  官  吳志誠
                                      法  官  羅心芳
                                      法  官  陳珍如
以上正本證明與原本無異。
強盜罪、搶奪罪部分如不服本判決應於收受送達後10日內向本院
提出上訴書狀，其未敘述上訴理由者，並得於提起上訴後10日內
向本院補提理由書（均須按他造當事人之人數附繕本）「切勿逕
送上級法院」。
其餘部分不得上訴。
                                      書記官  岑  玢
中    華    民    國    98    年    3     月    25    日
附錄本判決論罪科刑法條全文：
中華民國刑法第216條（行使偽造變造或登載不實之文書罪）
行使第210 條至第215 條之文書者，依偽造、變造文書或登載不
實事項或使登載不實事項之規定處斷。
中華民國刑法第212條
（偽造變造特種文書罪）
偽造、變造護照、旅券、免許證、特許證及關於品行、能力服務
或其他相類之證書、介紹書，足以生損害於公眾或他人者，處 1
年以下有期徒刑、拘役或 3 百元以下罰金。
中華民國刑法第320條（普通竊盜或竊佔罪）：
意圖為自己或第三人不法之所有，而竊取他人之動產者，為竊盜
罪，處5年以下有期徒刑、拘役或5百元以下罰金。
意圖為自己或第三人不法之利益，而竊佔他人之不動產者，依前
項之規定處斷。
前2項之未遂犯罰之。
中華民國刑法第325條（普通搶奪罪）：
意圖為自己或第三人不法之所有，而搶奪他人之動產者，處6 月
以上5 年以下有期徒刑。
因而致人於死者，處無期徒刑或 7 年以上有期徒刑，致重傷者，
處3年以上10年以下有期徒刑。
第1項之未遂犯罰之。
中華民國刑法第328條（普通強盜罪）：
意圖為自己或第三人不法之所有，以強暴、脅迫、藥劑、催眠術
或他法，至使不能抗拒，而取他人之物或使其交付者，為強盜罪
，處5 年以上有期徒刑。
以前項方法得財產上不法之利益或使第三人得之者，亦同。
犯強盜罪因而致人於死者，處死刑、無期徒刑或 10 年以上有期
徒刑；致重傷者，處無期徒刑或 7 年以上有期徒刑。
第 1 項及第 2 項之未遂犯罰之。
預備犯強盜罪者，處 1 年以下有期徒刑、拘役或 3 千元以下罰
金。
【附表：被告庚○○所犯罪刑一覽表】
┌──┬─────┬────────┬────────┐
│編號│ 犯罪事實 │    所犯罪名    │    宣告刑      │
├──┼─────┼────────┼────────┤
│ 一 │如犯罪事實│刑法第320條第3項│處有期徒刑肆月。│
│    │欄內一所記│、第1 項之竊盜未│                │
│    │載之犯罪事│遂罪            │                │
│    │實        │                │                │
├──┼─────┼────────┼────────┤
│ 二 │如犯罪事實│刑法第328 條第1 │處有期徒刑陸年。│
│    │欄二(一)所記│項強盜取財罪    │                │
│    │載之犯罪事│                │                │
│    │實        │                │                │
├──┼─────┼────────┼────────┤
│ 三 │如犯罪事實│刑法第320條第1項│處有期徒刑拾月。│
│    │欄二(二)所記│竊盜罪          │                │
│    │載之犯罪事│                │                │
│    │實        │                │                │
├──┼─────┼────────┼────────┤
│ 四 │如犯罪事實│刑法第328 條第1 │處有期徒刑伍年拾│
│    │欄二(三)所記│項強盜取財罪    │月。            │
│    │載之犯罪事│                │                │
│    │實        │                │                │
├──┼─────┼────────┼────────┤
│ 五 │如犯罪事實│刑法第320 條第1 │處有期徒刑柒月，│
│    │欄二(四)所記│項竊盜罪        │扣案之機車鑰匙壹│
│    │載之犯罪事│                │把沒收。        │
│    │實        │                │                │
├──┼─────┼────────┼────────┤
│ 六 │如犯罪事實│刑法第216 條、第│處有期徒刑肆月。│
│    │欄二(五)所記│212 條行使變造特│                │
│    │載之犯罪事│種文書罪        │                │
│    │實        ├────────┼────────┤
│    │          │刑法第328 條第1 │處有期徒刑伍年拾│
│    │          │項強盜取財罪    │月。            │
├──┼─────┼────────┼────────┤
│ 七 │如犯罪事實│刑法第216 條、第│處有期徒刑肆月。│
│    │欄二(六)所記│212 條行使變造特│                │
│    │載之犯罪事│種文書罪        │                │
│    │實        ├────────┼────────┤
│    │          │刑法第325 條第1 │處有期徒刑壹年。│
│    │          │項搶奪罪        │                │
├──┼─────┼────────┼────────┤
│ 八 │如犯罪事實│刑法第216 條、第│處有期徒刑肆月。│
│    │欄二(七)所記│212 條行使變造特│                │
│    │載之犯罪事│種文書罪        │                │
│    │實        ├────────┼────────┤
│    │          │刑法第325 條第1 │處有期徒刑壹年貳│
│    │          │項搶奪罪        │月。            │
├──┼─────┼────────┼────────┤
│ 九 │如犯罪事實│刑法第216 條、第│處有期徒刑肆月。│
│    │欄二(八)所記│212 條行使變造特│                │
│    │載之犯罪事│種文書罪        │                │
│    │實        ├────────┼────────┤
│    │          │刑法第325 條第1 │處有期徒刑壹年肆│
│    │          │項搶奪罪        │月。            │
├──┼─────┼────────┼────────┤
│ 十 │如犯罪事實│刑法第216 條、第│處有期徒刑肆月。│
│    │欄二(九)所記│212 條行使變造特│                │
│    │載之犯罪事│種文書罪        │                │
│    │實        ├────────┼────────┤
│    │          │刑法第325 條第1 │處有期徒刑壹年陸│
│    │          │項搶奪罪        │月。            │
├──┼─────┼────────┼────────┤
│十一│如犯罪事實│刑法第216 條、第│處有期徒刑肆月。│
│    │欄二(十)所記│212 條行使變造特│                │
│    │載之犯罪事│種文書罪        │                │
│    │實        ├────────┼────────┤
│    │          │刑法第325 條第1 │處有期徒刑壹年捌│
│    │          │項搶奪罪        │月。            │
└──┴─────┴────────┴────────┘


司法院資訊處製作；財團法人民間司法改革基金會備份。
